【裁判字號】    98,訴,1976
【裁判日期】    981028
【裁判案由】    確認本票債權不存在等
【裁判全文】
                  臺灣板橋地方法院民事判決
原      告  乙○○
訴訟代理人  陳化義律師
被      告  丙○○
上列當事人間確認本票債權不存在等事件，本院於民國九十八年
十月二十一日言詞辯論終結，判決如下：
    主  文
原告之訴駁回。
訴訟費用由原告負擔。
    事實及理由
一、原告起訴主張：
（一）本件兩造於民國（下同）96年10月22日與訴外人甲○○等
      三人合夥開設楊山建設公司從事買賣砂石營業，立有合夥
      契約書為證，惟運作資金均由乙○○、丙○○兩人代墊款
      ，附表所示四張本票（下稱系爭本票）金額，係於該公司
      經營中，由被告代墊款，於支出後，被告要求原告簽發本
      票徵信，原告不疑有他，只好先以私人名義先後簽發系爭
      本票交付原告保管，約定日後公司對帳後即應返還原告。
      因經營不善，而於97年4 月1 日協議拆夥，三方確認且經
      結算後並列出支出明細表一張，該表系由被告計算提出及
      其背面上之筆寫計算數額也是被告親筆，不容否認，資金
      剩下餘額新臺幣（下同）13,109,193元，其中被告得取回
      7,028,420 元，原告得取回7,166,193 元，關於被告部分
      ，已先取回之部分1,085,430 元，因而相對地，被告應將
      原告之前為公司向其調款質押之本票（即如附表所示系爭
      本票編號003 ，票號381866，面額1,100,000.元）返還原
      告。
（二）拆夥被告之可取回扣掉其已先取回之部分1,085,430 元，
      餘額減為5,943,000 元，因該部分由林進益聲明承擔，故
      被告與訴外人甲○○協議，加上利息，由甲○○簽發面額
      六百五十萬元，到期日971231，票號017584，本票乙張交
      付被告滿足被告退夥之時可退之款項。請法官訊問被告：
      你所中是否有此本票？如有，如附表所示系爭本票編號00
      1 、002 、004 三張本票債務，已因被告承認由林進益債
      務承擔而移轉，故其再也無權執有該三張本票，因該三張
      本票，也係因原告為公司而質押之票，公司帳既然將該三
      張本票金額包含在結算明細表中之一部分，則三方結帳後
      ，被告應將三張本票返還原告。
（三）於97年4 月1 日三人協議拆夥時，三方面列入公司支出項
      承認後，被告即應將系爭本票返還原告，但被告竟失言，
      迄未返還原告，竟將之提示，聲請法院裁定本票強制執行
      ，實屬非正當，故有提起確認之訴之必要。又依票據法第
      13條：持票人如係惡意取得，發票人為直接對抗。今被告
      明知系爭本票，已經列入公司支出而失去實際權利，其不
      得行使而聲請行使，已經將之前雖有合法持有權但其後已
      變更為不應持有，而轉換為「惡意行使，即是惡意取得而
      持有」，自應返還。
（四）聲明：
   1、確認被告持有原告所簽發如之附表編號1 、2 、3 、4 號
      本票四張，票據權利不存在。
   2、被告應返還如附表所示之四張本票。
二、被告則以：
（一）被告出資金額7,028,420 元，交給原告，被告是先出3,00
      0,000 元，匯到楊山建設公司的戶頭裡面，楊山建設是原
      告和訴外人甲○○經營的，96年10月18日是匯錢的日期，
      被告是純粹借錢給原告和訴外人甲○○，後來因為3,000,
      000 元被倒了，被告就不願意再做這個生意，原告說要負
      責才開系爭本票給被告，被告才拿錢給原告去買貨，後來
      原告有再匯400 多萬元給被告。原證二的明細表並非是兩
      造沖帳完畢，因被告無參與，原告說被告的錢通通花在明
      細表裡，但錢並沒有給被告，就只有訴外人甲○○開一張
      6,500,000 元本票給我，但都沒有兌現。
（二）聲明：
      駁回原告之訴。
三、按當事人主張有利於己之事實者，就其事實應負舉證責任，
    民事訴訟法第277 條定有明文。票據為無因證券，執票人無
    需就票據原因關係負舉證責任。又按在一般確認法律關係不
    存在之訴，如被告主張其法律關係存在時，固應由被告負舉
    證責任，惟原告既主張已清償債務，其主張者乃權利障礙要
    件之事實，自應由主張權利有障礙之原告負舉證責任。再民
    事訴訟如係由原告主張權利者，應先由原告舉證之責，若原
    告先不能舉證，以證實自己主張之事實為真實，則被告就其
    抗辯事實即令不能舉證，或其所舉證據尚有疵累，亦應駁回
    原告之請求，最高法院亦著有17年上字第917 號判例可資參
    照。
四、經查，原告於98年9 月23日本院審理時陳述當時原告已經是
    楊山建設公司的董事長，所以他為了業務需要找股東即被告
    調資金使用，將來就由營業款抵充，因為被告叫原告要開系
    爭四張本票來做保證，以後營業款結帳之後將該款扣除後，
    被告應將本票還給原告。因為後來在97年4 月1 日拆夥，兩
    造與甲○○三方結完帳將該四張本票支出明細表（證二）已
    經沖賬完畢，被告說當時本票沒有帶來，所以沒有及時交還
    給原告，因此該本票就在被告惡意持有中等語。然證人甲○
    ○於98年10月21日本院審理時證述伊於96年間與原告共同經
    營楊山建設公司，原告為該公司之董事長，被告為提供資金
    者，保證每月一定利潤，未達利潤由甲○○負責，被告先匯
    款300 萬元，後來再給400 多萬元，共提供資金7,028,420
    元，被告提供資金，原告要提供同額的本票來保證，由原告
    開立系爭本票為保證，後於97年4 月1 日伊與二造間協議，
    已還被告1,085,420 元，尚欠被告5,943,000 元，加上利息
    ，共6,500,000 元，由伊開立6,500,000 元本票一張交予被
    告，並未兌現，原告要求被告要返還他的本票，因為被告說
    原告沒有財產，所以不願返還原告的系爭本票，98司票字55
    93號裁定，裁定內之五張本票是被告提供資金時，原告所開
    立保證的本票，明細表內的帳目只有返還1,085,420 元，其
    餘沒有返還等語。又證人林宏達於98年9 月23日本院審理時
    證述當初是原告與甲○○先生來找被告作砂石生意，被告跟
    我是朋友問我是否願意給原告請，錢都是原告來公司拿的，
    原告就開本票給被告當保證用，後來原告錢沒有還給被告等
    情。足見，被告出資金額7,028,420 元，原告開立系爭本票
    給被告來做保證，還被告1,085,420 元，尚欠被告5,943,00
    0 元，加上利息，共6,500,000 元尚未還被告，原告所開系
    爭四張本票之保證責任仍存在之事實甚明。且觀之97年4 月
    1 日之系爭明細表所載，並無將該系爭本票沖帳完畢之記載
    ，且訴外人甲○○開一張6,500,000 元本票沒有兌現，可見
    ，原告所開系爭四張本票之保證責任仍存在，而原告於97年
    4 月1 日拆夥時，兩造與訴外人甲○○三方結完帳將該系爭
    本票沖帳完畢等節，並不足採。此外，原告復無法提出其他
    任何證據以實其詞，是原告主張系爭本票債務經兩造沖帳完
    畢已不存在，被告應返還系爭本票等語，並無理由。
四、綜上所述，原告既無法舉證證明系爭本票債務已結清所有帳
    款之事實，是其請求確認被告持有如附表所示票據權利不存
    在，並求為判決被告應返還如附表所示之四張本票，為無理
    由，應予駁回。
五、本件判決事證基礎已臻明確，兩造其餘攻擊防禦方法及未經
    援用之證據，核與判決結果已無影響，爰不再一一論述，併
    予敘明。
六、結論：原告之訴為無理由，依民事訴訟法第78條，判決如主
    文。
中    華    民    國    98    年    10    月    28    日
                  民事第二庭    法  官  張谷輔
以上正本係照原本作成
如對本判決上訴，須於判決送達後20日內向本院提出上訴狀
中    華    民    國    98    年    10    月    28    日
                                書記官  郭群裕
┌──────────────────────────────────────────┐
│附表：                                                                              │
├──┬──────┬──────┬────┬───────┬────┬───────┤
│編號│發   票   日│票 面 金 額 │到 期 日│利 息 起 算 日│票據號碼│備 註         │
│    │            │（新 台 幣）│        │              │        │              │
├──┼──────┼──────┼────┼───────┼────┼───────┤
│001 │97年1月19日 │600,000元   │未載    │97年1月19日   │381863  │未載到期日（視│
│    │            │            │        │              │        │為見票給付）  │
├──┼──────┼──────┼────┼───────┼────┼───────┤
│002 │97年2月22日 │246,100元   │未載    │97年2月22日   │381864  │未載到期日（視│
│    │            │            │        │              │        │為見票給付）  │
├──┼──────┼──────┼────┼───────┼────┼───────┤
│003 │96年12月19日│1,100,000元 │未載    │96年12月19日  │381866  │未載到期日（視│
│    │            │            │        │              │        │為見票給付）  │
├──┼──────┼──────┼────┼───────┼────┼───────┤
│004 │97年6月3日  │542,350元   │未載    │97年6月3日    │381867  │未載到期日（視│
│    │            │            │        │              │        │為見票給付）  │
└──┴──────┴──────┴────┴───────┴────┴───────┘

司法院資訊處製作；財團法人民間司法改革基金會備份。
